【裁判字號】    97,保險,25
【裁判日期】    970530
【裁判案由】    給付保險金
【裁判全文】
臺灣臺北地方法院民事判決              97年度保險字第25號
原      告  丁○○
訴訟代理人  甲○○
被      告  國泰人壽保險股份有限公司
法定代理人  乙○○
訴訟代理人  丙○○
上列當事人間給付保險金事件，本院於民國97年5 月19日言詞辯
論終結，判決如下：
    主      文
被告應給付原告新臺幣捌拾捌萬元，及自民國九十六年十一月二
日起至清償日止，按年息百分之十計算之利息。
原告其餘之訴駁回。
訴訟費用由被告負擔。
    事實及理由
壹、程序方面：
一、按當事人之法定代理人其代理權消滅者，訴訟程序在有法定
    代理人承受其訴訟以前當然停止；又承受訴訟人，於得為承
    受時，應即為承受之聲明，民事訴訟法第170 條、第175 條
    第1 項分別定有明文。本件被告之法定代理人於起訴時原為
    黃調貴，嗣於訴訟程序進行中變更為乙○○，有行政院金融
    監督管理委員會函在卷可稽（見本院卷第45頁），被告於民
    國97年3 月27日具狀聲明承受訴訟（見本院卷第42頁），於
    法尚無不合，應予准許。
二、按訴狀繕本送達後，原告不得將原訴變更或追加他訴，但擴
    張或減縮應受判決事項之聲明者，不在此限，民事訴訟法第
    255 條第1 項第3 款定有明文。本件原告原請求被告應給付
    按年息5%計算之利息，嗣於97年5 月19日變更請求被告應給
    付按年息10% 計算之利息（見本院卷第94頁反面），核屬擴
    張應受判決事項之聲明，是原告所為訴之追加應予准許。
貳、實體方面：
一、原告起訴主張略以：伊之子即訴外人賴安強於95年5 月29日
    以自己為被保險人，向被告投保「國泰有巢氏定期壽險（保
    單號碼0000000000）」（以下稱系爭保險契約），約定保險
    期間自95年6 月2 日起至102 年6 月1 日止，保險金額逐年
    遞減，第一年為新台幣（下同）100 萬元、第二年為88萬元
    ，受益人為法定繼承人。嗣賴安強於投保次年即96年6 月15
    日因心肌梗塞而至國防醫學院三軍總醫院（以下稱三軍總醫
    院）接受心臟手術，但仍於96年7 月1 日不治死亡。伊為賴
    安強唯一之法定繼承人，即系爭保險契約之唯一受益人，被
    告自應依約給付伊88萬元之保險金，經伊檢附賴安強之死亡
    證明書等文件向被告請求，惟被告卻拒絕理賠，爰依據系爭
    保險契約之法律關係提起本件訴訟等語。並聲明：被告應給
    付原告88萬元，及自96年11月1 日起至清償日止按年息10%
    計算之利息。
二、被告則略以：訴外人賴安強於投保系爭保險契約前，曾因糖
    尿病、高血脂症、痛風等疾病向台北市立萬芳醫院求診，然
    其於投保系爭保險契約時，卻未據實向伊告知其患有前開疾
    病，而於要保書詢問事項中，就是否罹患前開病症之詢問事
    項均勾選「否」，顯有對於伊之書面詢問事項未據實說明之
    情事。而賴安強死亡原因為「冠心症併急性心肌梗塞」，與
    其罹患之糖尿病、高血脂症等疾病有因果關係，伊乃於96年
    9 月13日寄發存證信函予原告，表示解除系爭保險契約，故
    伊自毋庸依系爭保險契約關係負擔給付保險金之義務等語，
    資為抗辯，並聲明：原告之訴駁回。
三、查訴外人賴安強於95年5 月29日以自己為被保險人，向被告
    投保系爭保險契約，約定保險期間自95年6 月2 日起至102
    年6 月1 日止，保險金額則逐年遞減，第二年為88萬元，受
    益人為法定繼承人。嗣賴安強於投保次年即96年7 月1 日因
    「冠心症併急性心肌梗塞」引發「心臟衰竭」進而引發「多
    重器官衰竭」死亡，而原告為賴安強之唯一法定繼承人，亦
    為系爭保險契約之唯一受益人等情，為兩造所不爭執，並有
    保險單、房貸型壽險專用要保書、死亡證明書、全戶除戶資
    料查詢結果在卷可佐（見本院卷第5 、6 頁、第11頁、第46
    、47頁、第98頁），堪信為真實。
四、本件之爭點為：本件被告以訴外人賴安強於投保系爭保險契
    約時，未據實告知其患有前開疾病，而主張依保險法第64條
    第2 項規定解除系爭保險契約，有無理由？
五、本院得心證之理由：
（一）按訂立契約時，要保人對於保險人之書面詢問，應據實說
      明。要保人故意隱匿，或因過失遺漏，或為不實之說明，
      足以變更或減少保險人對於危險之估計者，保險人得解除
      契約；其危險發生後亦同。但要保人證明危險之發生未基
      於其說明或未說明之事實時，不在此限，保險法第64條第
      1 項、第2項 定有明文。準此，要保人對於保險人之書面
      詢問，故意隱匿，或因過失遺漏，或為不實之說明，須足
      以變更或減少保險人對於危險之估計者，保險人始得解除
      契約（最高法院92 年 度台上字第715 號民事判決意旨參
      照）。又倘要保人能證明保險事故與要保人所未告知或不
      實說明之事項並無關聯，且該事項已確定對保險事故之發
      生不具任何影響，則保險人亦不得據保險法第64條第2 項
      前段之規定解除契約，此觀同條第2 項但書之規定自明。
（二）本件原告固不否認訴外人賴安強於要保書詢問事項中，就
      有無患有糖尿病、高血脂症、痛風等疾病之詢問事項均勾
      選「否」，惟主張：賴安強於95年7 月於基隆市立醫院健
      康檢查時，身體健康，並無糖尿病云云。惟查，賴安強於
      95 年5月29日投保系爭保險契約前，曾因患有糖尿病、高
      血脂症、痛風等疾病而向台北市立萬芳醫院求診等情，有
      該院97年4 月18日萬院醫病字第0970002681號函及後附之
      賴安強93年1 月6 日至95年4 月7 日之病歷在卷可參（見
      本院卷第77頁至第84頁）。雖賴安強於95年7 月12日於基
      隆市立醫院接受成人預防保健檢查時，其血糖值為正常，
      有原告所提出之健康檢查報告附卷可稽（見本院卷第12頁
      至第14頁），惟賴安強於93年10月28日曾因體重減輕，經
      基隆市立醫院測量其飯後血糖值為513mg/dl，該院遂轉介
      賴安強至署立基隆醫院診療，據署立基隆醫院回覆之血糖
      值為573mg/ dl ，並診斷為糖尿病，故基隆市立醫院95年
      7 月12日預防保建所測得之血糖值，是否為診療服藥後之
      血糖值，尚無法確定，此亦有基隆市立醫院97年4 月3 日
      基醫行壹字第0970001079號函可參（見本院卷第72頁），
      是原告僅以賴安強前開健康檢查報告為憑，遽以主張賴安
      強於投保前並無糖尿病云云，尚無足取。
（三）系爭保險契約為人壽保險契約，保險期間自95年6 月2 日
      起至102 年6 月1 日止，為期7 年。就被告而言，其評估
      危險即保險事故發生之可能性，乃被保險人賴安強有無可
      能於該7 年之保險期間內死亡之危險。賴安強於投保系爭
      保險契約前，固未據實告知被告其患有糖尿病、高血脂症
      、痛風等疾病，但依現今之醫學，糖尿病、高血脂症、痛
      風等疾病，均非短期即可能致命之疾病，而賴安強訂立系
      爭保險契約當時，年僅約52歲，正值壯年，而其所患之前
      開慢性疾病之病情，亦已獲得控制，有前開基隆市立醫院
      健康檢查報告可稽，則賴安強有無可能於7 年之保險期間
      內死於前開慢性疾病、賴安強未據實告知被告其患有前開
      慢性疾病是否足以變更或減少被告對於危險之估計等，俱
      非無疑義。再細查系爭保險契約之要保書中之被保險人告
      知書欄，所列7 項供被保險人勾選者，幾已窮盡任何與健
      康相關之事項，除非被保險人於投保之初即調閱自身之歷
      年就診病歷，否則疏漏難免，甚至該被保險人告知書欄之
      第5 欄位所列「過去5 年內是否曾因患有下列疾病而接受
      醫師治療、診療或用藥？ (1)高血壓… (9)糖尿病…（11
      ）愛滋病或愛滋病帶原」共計11項之多，且嚴重程度差異
      極大，而供要保人勾選之欄位卻只概括列出「是」或「否
      」，而非逐項勾選，則被告是否將前開被保險人告知書欄
      中所載之全部事項，均等值列入其對於危險之估計，或均
      有列入其對於危險之估計，亦有疑義。是被告抗辯：賴安
      強於投保系爭保險契約前，曾因糖尿病、高血脂症、痛風
      等疾病求診，卻未據實告知伊，足以變更或減少伊對於危
      險之估計云云，亦不足取。
（四）再查，據原告所提出之死亡證明書所載，賴安強係於96年
      7 月1 日因「冠心症併急性心肌梗塞」引發「心臟衰竭」
      進而引發「多重器官衰竭」死亡，難認與其患有糖尿病、
      高血脂症、痛風等疾病有何「直接」因果關係。雖前開死
      亡證明書及三軍總醫院函另分別載稱：「其他對於死亡有
      影響之疾痛或身體狀況（但與引起死亡之疾病或傷害無直
      接關係者）糖尿病」、「該員有糖尿病，其死亡與糖尿病
      並無直接關係，但糖尿病長期可造成冠狀動脈疾病，應有
      間接關係。」等語，有死亡證明書、三軍總醫院97年4 月
      7 日院三醫勤字第0970004896號函附卷可參（見本院卷第
      11頁、第64頁）。然所謂「間接」關係，所指範圍過於廣
      泛，倘謂要保人所未據實告知之事項與保險事故之發生有
      「間接」關係，保險人即得據以解除契約，則保險法第64
      條第2 項但書所謂「要保人證明危險之發生未基於其說明
      或未說明之事實」，幾無適用之可能，形同虛設，顯非立
      法者之本意。因此，要保人證明保險事故之發生與未據實
      告知二者間無「直接」關係，即應有保險法第64條第2 項
      但書之適用；反之，如保險事故之發生與未據實告知二者
      間有「直接」關係，則不論其關係之強弱，保險人即得據
      保險法第64條第2 項前段之規定解除契約，始足以衡平保
      險人與要保人間之利益，並符立法者訂立該項前段及但書
      之立法意旨。
（五）賴安強於95年5 月29日投保系爭保險契約，雖未據實告知
      被告其患有糖尿病、高血脂症、痛風等疾病，但尚不足以
      變更或減少被告對於危險之估計，且賴安強之死亡原因又
      與前開未據實告知之事項，並無直接關聯，被告應不得據
      保險法第64條第2 項前段之規定解除系爭保險契約。
六、綜上，系爭保險契約既未經被告合法解除，而被保險人賴安
    強業於96年7 月1 日死亡，被告自應依約給付第二年之保險
    金88萬元予受益人即原告。又按保險人應於要保人或被保險
    人交齊證明文件後，於約定期限內給付賠償金額。無約定期
    限者，應於接到通知後15日內給付之。保險人因可歸責於自
    己之事由致未在前項規定期限內為給付者，應給付遲延利息
    年利一分，保險法第34條定有明文。本件原告以存證信函檢
    附死亡證明書等證明文件寄送予被告，被告於96年10月17日
    收受該存證信函等情，此為被告所不爭執（見本院卷第94頁
    反面），雙方既未約定期限，則被告至遲自應於96年11月1
    日給付上開88萬元保險金，然被告因可歸責於自己之事由迄
    未給付，其應自96年11月2 日起負遲延責任，是原告請求被
    告依約如數給付保險金88萬元，暨自96年11月2 日起至清償
    日止，按年利一分計算之法定遲延利息，即屬有據。逾此部
    分之請求則無理由。
七、從而，原告依據系爭保險契約之法律關係，請求被告給付88
    萬元及自96年11月2 日起至清償日止，按年息10% 計算之利
    息，為有理由，應予准許。逾此部分之請求則無理由，應予
    駁回。
八、本件事證業臻明確，兩造其餘攻擊或防禦方法及未經援用之
    證據，核與判決結果不生影響，爰不逐一論述，併此敘明。
九、訴訟費用負擔之依據：民事訴訟法第79條。
中    華    民    國    97    年    5     月    30    日
                  民事第一庭法  官  蔡和憲
以上正本係照原本作成。
如對本判決上訴，須於判決送達後20日內向本院提出上訴狀。
中    華    民    國    97    年    5     月    30    日
                            書記官  巫玉媛


司法院資訊處製作；財團法人民間司法改革基金會備份。
